臺灣高等法院刑事判決　　　　　　 93年度上更(一)字第727號
上　訴　人　臺灣台北地方法院檢察署檢察官
上　訴　人
即　被　告　乙○○
上列上訴人因被告偽造文書等案件，不服臺灣臺北地方法院89年
度訴字第1532號，中華民國90年7月23日第一審判決（起訴案號
：臺灣臺北地方法院檢察署89年度偵字第837號），提起上訴，
經判決後由最高法院發回更審，本院判決如下：
    主  文
原判決關於偽造文書部分暨定執行刑部分均撤銷。
乙○○共同行使偽造私文書，足以生損害於公眾及他人，處有期
徒刑伍月，如易科罰金以參佰元折算壹日，偽造之「甲○○」、
「陳宗信」印章各壹枚、仕達科技有限公司案卷內八十八年二月
三日股東同意書上「甲○○」、「陳宗信」印文各壹枚均沒收。
    事  實
一、乙○○申請設立仕達科技有限公司（下稱仕達公司）時，明
    知自身與股東阮文秀、戴光輝、甲○○、陳宗信等四人，分
    別繳納新台幣四十萬元、十萬元、二十萬元、十萬元、二十
    萬元（甲○○與陳宗信係兄弟，二人合計繳交三十萬元），
    尚未如實繳納應收股款新臺幣一百六十萬元、三十萬元、二
    十萬元、一百二十萬元、二十萬元，竟委由黃秋棻向外調借
    其餘不足款項存入在台中市第一信用合作社永安分社，以仕
    達公司籌備處名義所開立之帳戶內，再以該存款證明，表明
    已收足後提出登記 (此部分違反公司法已判判刑確定)，嗣
    股東甲○○因於仕達公司營運期間，未能查核財務報表以檢
    驗資本盈虧，要求退還其與陳宗信所出股金共三十萬元。詎
    乙○○竟以公司虧損為由加以拒絕，甲○○心生不滿，隨即
    於87年10月間退出經營，雙方於87年11月底會算不歡而散後
    ，甲○○並於同年12月2日寄發存證信函要求仕達公司提出
    公司資產負債表等帳冊供其查核，嗣並向股東阮文秀取回其
    自己及陳宗信原存放於仕達公司之印鑑。乙○○擔心遭受甲
    ○○、陳宗信以虛偽登記之股東出資金額作為取回出資之依
    據，欲將仕達公司股東出資資金回復前述實際出資額，竟與
    股東阮文秀（已判刑確定)基於犯意之聯絡，由阮文秀先於
    不詳時地委由不知情之人偽刻「甲○○」、「陳宗信」之印
    章各1枚，而後交付不知情之黃秋棻，由黃秋棻於88年2月3
    日，在台北縣中和市○○路140號，持該偽刻印鑑蓋用於有
    關出資額轉讓之股東同意書上，於翌日提出向前台灣省建設
    廳申請變更登記，使該承辦公務員據此變更登記之申請，於
    88年2月12日將該不實之事項登載於職務上所掌管之公司變
    更登記事項卡公文書上，而核准變更登記，足以生損害於甲
    ○○、陳宗信及前台灣省建設廳審核公司變更登記之正確性
    。
二、案經甲○○訴由台灣台北地方法院檢察署檢察官偵查起訴。
    理  由
一、訊據上訴人即被告乙○○矢口否認上開犯行，辯稱：因有股
    東要退出，所以公司出資額要改變，87年10、11月間在公司
    小辦公室開股東會決議，出資的股東都有到，伊事後亦有打
    電話給告訴人告知公司要辦理出資額變更登記，請其攜帶印
    章至公司，至於甲○○何時將印章交回公司伊並不清楚，惟
    阮文秀有告知甲○○將印章送至公司云云。
二、經查：
  (一)告訴人甲○○係仕達公司之股東，於脫離經營後，被告雖於
    87年11月間曾邀集告訴人會算公司財務狀況，但因依被告所
    提出之資料，認公司係處於虧損狀態，而告訴人則認公司係
    處於盈餘狀態，雙方因而不歡而散之事實，此為被告所是認
    （見原審卷第25頁），並據證人阮文秀、陳宗信、劉碧珠證
    述屬實（見原審卷第52頁、第80頁、第118頁）；嗣因雙方
    對帳結果不歡而散，告訴人為保障其權益，隨即於87年12月
    2日寄發存證信函要求仕達公司提出公司資產負債表等帳冊
    供其查核，及要求取回存放於公司之印鑑，嗣並向股東阮文
    秀取回其自己及陳宗信原存放於仕達公司之印鑑之事實，亦
    經證人阮文秀證述無訛（見偵卷第49頁），且有存證信函附
    卷可稽（見偵卷第32頁、第33頁），而證人陳宗信亦證稱：
    「後來（彙算之後）事後聽說弟弟有寫存證信函給公司，後
    來公司就把印章交給我弟弟，由我弟弟拿回印章給我」（見
    原審卷第79頁），堪認告訴人所言屬實。
  (二)被告雖以變更公司出資額有經股東會決議，係其與股東陳家
    倫、阮文秀決議的 (見偵卷第56頁)，證人即共犯阮文秀亦
    到庭供證附和被告說詞，惟證人阮文秀於偵查時先稱：「甲
    ○○雖離職，但有回來參加股東會議，他要求返還出資本，
    於是股東會議決議將原本登記的出資額轉回實際出資額暫退
    給他。」，後又改稱：「（股東會決議有無決議？）沒有，
    僅是口頭說而已」（見偵查卷第49頁反面），於原審訊問時
    再稱：「（是否知道公司要回復實際出資額？）那天他們開
    會，我在外面看門市，我有聽到一些，他們出來被告有告訴
    我這件事」（見原審卷第52頁），前後供述不一，已有可疑
    ，原審質之當時出席會議之證人陳家倫則結證是日並未提及
    出資額變更登記事宜（見原審卷第48頁），顯見矛盾，足認
    所謂變更公司出資額有經股東會決議乙節，顯屬虛妄，不可
    採信。
  (三)被告雖迭稱曾以電話通知告訴人將印章交回公司以供辦理出
    資額轉讓，惟亦坦認電話通知沒有憑證 (見偵卷第56頁反面
    )，且此為告訴人所否認，況依被告於偵查時供稱：「原本
    之前均同意將印章留置公司用，事後我知成曾要求取回印章
    ，但我不知成已取回印章。」 (見偵卷第25頁反面)，其既
    不知告訴人已取回印章，焉有以電話通知其再交回公司之理
    ？尤有甚者，股東會既未決議改為按實際出資額登記，而告
    訴人亦曾以存證信函表示：召開股東會須以書面掛號郵寄為
    之，其既已取回留存公司之印鑑，焉可能於爭議未解決前，
    僅以電話通知即至仕達公司交付印章供阮文秀辦理出資額轉
    讓變更登記？且證人陳宗信證稱「時間是在去過仕達公司會
    帳以後，甲○○有拿回我的印章給我，之後甲○○就沒有向
    我拿過印章」（見原審卷第78頁）。告訴人又稱原印鑑未遺
    失，亦未提供仕達公司印章，而依上開公司案卷內之出資額
    轉讓同意書所示，「甲○○」、「陳宗信」之印文字體相同
    ，但與公司設立登記時所用之印章字體則不相同，亦與股東
    權益證明書上之印文不同，此亦經原審訊以被告之辯護人及
    檢察官為其等所不爭（見原審卷第123頁），可見出資轉讓
    變更登記時所用之印章，顯係另行同時刻印，蓋被告苟欲交
    回印章，僅需交回原印章即可，又何需再刻二印？雖被告另
    辯稱依國人習慣，一人每同時擁有不同印章，且主管機關亦
    未規定出資轉讓登記所用印章須與公司登記之印章相同等詞
    ，此雖屬無訛，然退一步言，苟被告有以電話聯繫，被告既
    特別電知告訴人交回印章，告訴人衡情亦應會交還原取回之
    印章才是，被告既未能舉證證明其電話通知時，有聲明隨便
    印章均可，是此亦不能作為有利被告之推定。
  (四)證人阮文秀於偵查時稱告訴人交回印章時「並無交代任何的
    話，印章放下就走」（見偵卷第64頁反面），但後改稱：「
    陳騎機車來公司，他說戴先生（即被告）打電話給他說要拿
    印章，所以他交給我。」，前後顯見不一。而被告於偵查中
    供承「因經營理念不合，怕告訴人對我們提出偽文告訴，故
    變更回實際出資額」（見偵卷第25頁反面），更足資證明其
    心虛之情，是所謂「以電話通知甲○○拿回印章」云云，乃
    屬杜撰，毫不足採；證人阮文秀就此，亦因與被告有共同偽
    刻印章偽造文書事實，經本院以92年度上訴字第712號判處
    罪刑確定，有該判決書在卷可稽。
  (五)被告雖辯稱告訴人於88年11月抄錄公司登記資料後，發現自
    己所拿之印章與登記者不同，乃挾詞誣攀，欲要脅被告返還
    其三十萬元。惟據證人阮文秀所稱：告訴人係88年2月初交
    回印章（見偵卷第49頁反面），然告訴人證稱伊係88年11月
    1日向台灣省建設廳抄錄仕達公司相關資料時始知悉上情，
    並有所提之證據上之「抄錄專用章」記載88年11月1日為憑
    （見偵卷第16頁），足認告訴人所言屬實，如告訴人果欲藉
    詞要脅，何須於事隔8月後始蒐集證據，而於同年12月28日
    提出告訴，有違常情甚明，自難憑之以為有利被告之認定。
  綜上，「甲○○」、「陳宗信」之印章乃被告與阮文秀共同盜
  刻，並交付不知情之黃秋棻，持該偽刻印鑑蓋用於有關出資額
  轉讓之股東同意書，於翌日向前台灣省建設廳申請變更登記之
  事實，應堪認定。至被告另請求鑑定「仕達科技有限公司股東
  同意書」上「甲○○」、「陳宗信」之印文是否出自同一刻印
  者，經本院送法務部調查局鑑定結果認兩印文上之「陳」字經
  重疊比對放大，兩者形體並不相符，但蓋出兩印文之兩印章是
  否為同一人所刻，則無法判定，此有法務部調查局調科貳字第
  09400119050號鑑字通知書在卷可佐，是此亦不能為被告有利
  之認定。
三、被告偽刻「甲○○」、「陳宗信」之印章各一枚，交付不知
    情之黃秋棻，由黃秋棻持該偽刻印鑑蓋用於有關出資額轉讓
    之股東同意書，向前台灣省建設廳申請變更登記，使該承辦
    公務員據此變更登記之申請，將該不實之事項登載於職務上
    所掌管之公司變更登記事項卡公文書上，而核准變更登記，
    自足以生損害於甲○○、陳宗信及公司變更登記審核之正確
    性，所為係犯刑法第216條、第210條之行使偽造私文書罪及
    同法第214條之使公務員登載不實罪；被告偽造印章、印文
    後用以偽造文書，其偽造印章、印文部分係偽造文書之部分
    行為，不另論罪，偽造文書之低度行為應為高度之行使行為
    所吸收，僅論以行使罪，被告利用不知情之黃秋棻犯罪，為
    間接正犯。被告與阮文秀，就此部分有犯意聯絡及行為分擔
    ，為共同正犯。被告以一行使偽造文書行為，同時侵害甲○
    ○、陳宗信二人之法益，為想像競合犯，應從一重處斷。被
    告偽造「陳宗信」印章、印文而偽造文書部分，雖未據起訴
    ，惟與已起訴偽造告訴人文書部分間，有想像競合關係，有
    如前述，屬裁判上一罪之關係，為起訴效力所及，本院自得
    加以審理。被告所犯行使偽造私文書罪與使公務員登載不實
    罪間，有方法與結果之牽連關係，應從一重依行使偽造私文
    書罪處斷。原審論處被告罪刑，本非無見，惟按緩刑之宣告
    ，除具備刑法第74條所定條件外，並須有可認為以暫不執行
    刑罰為適當之情形，始得為之，本件被告於偵查、審理中否
    認犯行，並無悔意，且無證據足以證明以暫不執行為適當，
    原判決遽以宣告緩刑，尚有未當，被告上訴否認犯罪，雖無
    理由，惟檢察官上訴意旨指摘及此，為有理由，自應由本院
    將原判決此部分及執行刑撤銷，爰審酌被告犯罪動機、目的
    、手段，智識程度，所生危害，暨犯後之態度等一切情狀，
    量處如主文所示之刑，暨諭知易科罰金之折算標準。被告犯
    罪後，刑法第41條於90年1月12日修正公布，由犯三年以下
    有期徒刑之罪得易科罰金，修正為犯五年以下有期徒刑之罪
    得易科罰金，有利於被告，自應適用修正後之法律。偽造之
    「甲○○」、「陳宗信」印章各一枚，並無證據證明已滅失
    ，與仕達科技有限公司案卷內88年2月3日股東同意書上「甲
    ○○」、「陳宗信」印文各一枚，均併依刑法第219條規定
    宣告沒收。
據上論斷，應依刑事訴訟法第369條第1項前段、第364條、第299
條第1項前段、刑法第28條、第216條、第210條、第214條、第55
條、第41條第1項、第219條、罰金罰鍰提高標準條例第1條前段
、第2條，判決如主文。
本案經檢察官吳國南到庭執行職務。
中　　華　　民　　國　　94　　年　　4 　　月　　27　　日
　　　　　　　　　刑事第十八庭  審判長法　官  陳春秋
　　　　　　　　　　　　　　　　　　  法　官  王麗莉
　　　　　　　　　　　　　　　　　　  法　官  楊貴雄
以上正本證明與原本無異。
如不服本判決，應於收受送達後十日內向本院提出上訴書狀，其
未敘述上訴之理由者並得於提起上訴後十日內向本院補提理由書
（均須按他造當事人之人數附繕本）。
                                      書記官  林淑貞
中　　華　　民　　國　　94　　年　　4 　　月　　27　　日
附錄：本案論罪科刑法條全文
刑法第216六條
行使第二百十條至第二百十五條之文書者，依偽造、變造文書或
登載不實事項或使登載不實事項之規定處斷。
刑法第210條
偽造、變造私文書，足以生損害於公眾或他人者，處五年以下有
期徒刑。
刑法第214條
明知為不實之事項，而使公務員登載於職務上所掌之公文書，足
以生損害於公眾或他人者，處三年以下有期徒刑、拘役或五百元
以下罰金。
